【裁判字號】    90,台上,1244
【裁判日期】    900308
【裁判案由】    偽造文書等罪
【裁判全文】
最高法院刑事判決                                九十年度台上字第一二四四號
    上  訴  人
    即 自訴 人  林明雄
                丙○○
    共同代理人  李永然律師
                郭令立律師
    上  訴  人
    即  被  告  甲○○
    被      告  乙○○
右上訴人等因林明雄等自訴被告等偽造文書等罪案件，不服台灣高等法院中華民國八
十九年四月十二日第二審更審判決（八十八年度上更(一)字第四○六號，自訴案號：前
台灣台北地方法院士林分院八十四年度自字第一二○號），提起上訴，本院判決如左
：
    主  文
原判決撤銷，發回台灣高等法院。
    理  由
本件原判決：(一)、認定上訴人即被告甲○○係金星建設股份有限公司（以下簡稱金星
公司）總經理，於民國八十一年四月間，該公司在台北縣金山鄉○○○段田心子小段
一九二之二號土地上，興建店舖及集合式別墅型透天厝住宅六棟，上訴人即自訴人林
明雄、丙○○於同年五月一日分別購買其中Ｅ、Ｆ二棟，各立有土地買賣契約書及房
屋委託興建契約書各一件，並委託金星公司代刻印章，代辦請領執照及產權登記等有
關事項，詎甲○○於地界鑑界時，發現地界與建築線有偏差，依原始設計，恐完工後
無法取得使用執照，乃徵得林明雄、丙○○之同意，於八十一年八月十五日為第二次
變更設計，並於八十一年八月二十四日核准，將Ａ－Ｆ棟配位移動，並增設屋頂突一
樓梯間、原屋頂突一水箱變為屋頂突二，為屋頂突一樓梯間轉換為第四層以計入權狀
面積，使得建物之總面積較原申請建築執照時增加。嗣建築技術規則停車空間規定，
於八十二年三月一日修正，其因變更設計增加面積將導致一樓店舖變為停車位，而連
接屋頂突一樓梯間之雨遮，其面積被計入第四層後，致其面積勢必超過Ａ－Ｆ棟建築
面積八分之一，因此金星公司於八十一年四月間所申請之建築物各層用途為店舖、住
宅，依前開新修正之建築技術規則規定，須變更設計於一樓設置室內停車空間，甲○
○深恐如此變更建築物用途不為林明雄、丙○○所接受，遂乘保管及持有林明雄及丙
○○印章之便，逾越權限制作內容不實之變更設計申請書，於八十二年七月二十日進
行第四次變更設計（於八十二年八月十八日核准），未經林明雄、丙○○之同意，盜
用其二人之印章，加蓋於前開變更設計申請書上，將雨遮連接之屋頂突一樓梯間變更
為第四層，並將其等承購之Ｅ、Ｆ一樓之店舖變更為停車空間，旋向台北縣政府工務
局提出申請變更登記，足以生損害於台北縣政府工務局對建築執照之管理及林明雄、
丙○○等情。因而撤銷第一審關於甲○○部分無罪之判決，改判論處甲○○行使偽造
私文書，足以生損害於公眾及他人罪刑。並以自訴意旨復認甲○○因前揭偽造私文書
之犯行，違背自訴人等委託其承建之任務，造成自訴人等重大損害，因認甲○○另涉
犯詐欺得利及背信等罪嫌。然自訴人等既知地界線將內縮，其等當知一至三樓地板面
積可能減少；又自訴人等所購買之房屋面積有所短少，亦屬自訴人與金星公司所簽訂
之房屋委託興建契約書第一條所約定，即應為多退少補之民事糾葛。又甲○○因施工
後二樓樓地板面積及頂樓突出物面積超出，致與原核發之建造執照不符，依法即須申
請變更設計後始得請領使用執照，嗣並發覺建築法規有關停車空間亦已修正，而於申
請變更前開面積後，同須變更原停車空間之設計，竣工後方得以順利取得使用執照，
甲○○所為與故為違背契約或悖於自訴人之意思，究屬有別。況依雙方所立契約內容
及當事人立約之真意，本件應係買賣，則房屋建成後發現瑕疵而造成不完全給付，亦
係民事糾紛，與背信罪構成要件有間。因認此部分均不能證明甲○○犯罪，惟與前開
論罪科刑部分屬裁判上一罪關係，爰不另為無罪之諭知。(二)、自訴意旨略以被告乙○
○為金星公司負責人，其與甲○○就前開涉犯之偽造私文書、詐欺得利、背信等犯行
，互有犯意聯絡及行為分擔為共同正犯。惟經審理結果，不能證明乙○○犯罪，因而
維持第一審關於諭知乙○○無罪部分之判決，駁回自訴人在第二審關於該部分之上訴
，固非無見。
惟查(一)、有罪判決書之事實一欄，為判斷其適用法令當否之準據，法院應將依職權認
定與論罪科刑有關之事實，翔實記載，然後於理由內逐一說明其憑以認定之證據，並
使事實認定與理由說明，互相適合，方為合法。倘事實認定與理由說明，不相一致，
或事實與理由欄內之記載，前後齟齬，按諸刑事訴訟法第三百七十九條第十四款後段
規定，均屬判決理由矛盾之當然違背法令。(1)、原判決於事實欄記載：嗣建築技術規
則停車空間規定，於八十二年三月一日修正，其因變更設計增加面積將導致一樓店舖
變為停車位，而連接屋頂突一樓梯間之雨遮，其面積被計入第四層後，致其面積勢必
超過Ａ－Ｆ棟建築面積八分之一，因此金星公司於八十一年四月間所申請之建築物各
層用途為店舖、住宅，依前開新修正之建築技術規則規定，須變更設計於一樓設置室
內停車空間，甲○○深恐如此變更建築物用途不為自訴人等所接受，遂乘保管及持有
自訴人等印章之便，逾越權限制作內容不實之變更設計申請書，於八十二年七月二十
日進行第四次變更設計（於八十二年八月十八日核准），未經自訴人等之同意，盜用
其二人之印章，加蓋於前開變更設計申請書上，將雨遮連接之屋頂突一樓梯間變更為
第四層，並將其等承購之Ｅ、Ｆ一樓之店舖變更為停車空間，旋向台北縣政府工務局
提出申請變更登記，足以生損害於台北縣政府工務局對建築執照之管理及自訴人等等
情（原判決正本第三頁第二至十三行）。是否認定甲○○逾越自訴人等與金星公司所
簽訂契約及委託書授權之範圍，其以自訴人等之名義辦理第四次變更設計，具有偽造
私文書之犯罪故意，而論處甲○○行使偽造私文書罪刑。乃原判決於理由欄又說明：
甲○○因施工後二樓樓地板面積及頂樓突出物面積超出，致與原核發之建造執照不符
，依法即須申請變更設計後始得請領使用執照，嗣並發覺建築法規有關停車空間亦已
修正，而於申請變更前開面積後，同須變更原停車空間之設計，竣工後方得以順利取
得使用執照，……此與故為違背契約或悖於自訴人等之意思，究屬有別，因認甲○○
所為與背信罪構成要件有間，而就甲○○涉犯背信罪部分不另為無罪之諭知（原判決
正本第八頁第四至十二行）。是否又說明甲○○所為並非故意違背契約，亦非故意悖
於自訴人等之意思。原判決事實欄之記載與理由欄之說明，前後不盡一致，尚有未合
。(2)、原判決事實欄並未記載甲○○係利用不知情之建築師提出申請，用以完成其本
件偽造私文書犯行；乃於理由欄說明：甲○○利用不知情之建築師提出申請，則為間
接正犯（原判決正本第六頁第十三至十四行）。其事實欄之認定與理由欄之說明，不
盡相符，亦有未洽。(二)、刑法第二百十條偽造私文書之罪，所稱足以生損害於公眾，
乃指無制作權人制作之文書，有致公共信用、公眾利益受有損害之虞，始為相當。原
判決認定甲○○逾越權限制作內容不實之變更設計申請書，未經自訴人等之同意而盜
用自訴人等之印章，偽造第四次之變更設計申請書提出申請變更登記，固足以生損害
於自訴人等。然甲○○為上開變更設計登記有無違反相關之建築法規？縱甲○○有逾
越權限而未經自訴人二人同意之情形，惟苟甲○○變更設計登記之內容均與相關建築
法規無違，即所為變更設計登記均與建築完成情形相符，何以得認甲○○所為足以生
損害於公共信用、公眾利益，原判決對上情未為充分必要之說明，遽認甲○○所為足
以生損害於公眾，其理由欠備，尚欠允當。(三)、審理事實之法院對於被告有利及不利
之證據，應一律注意，詳為調查，綜合全案證據資料，本於經驗法則以定其取捨，並
將取捨證據及得心證之理由於判決內詳為說明。如有應調查之證據未予調查，率行判
決，其判決當然為違背法令。(1)、刑法第二百十條之偽造私文書罪，以無制作權人而
冒用他人名義制作該文書為構成要件，如果行為人基於他人之授權委託，即不能謂無
制作權，自不成立該條之罪。又犯罪之成立，除應具備各罪之特別要件外，尤須具有
故意或過失之一般要件。而行為非出於故意或過失者不罰，刑法第十二條第一項亦定
有明文。原判決認定自訴人二人同意第二次變更設計，嗣因建築技術規則停車空間規
定於八十二年三月一日修正，須變更設計於一樓設置室內停車空間，甲○○遂未經自
訴人二人之同意，盜用自訴人二人之印章於第四次變更設計申請書上提出申請等情。
然甲○○一再否認有何偽造私文書之故意及犯行，並辯稱：伊完全依照自訴人等與金
星公司所簽訂之契約，為自訴人等辦理變更設計以取得使用執照，伊所為完全為自訴
人等之利益著想，並無違反契約內容或有故意偽造私文書情事等語。台北縣政府工務
局八十一年建字第六九四號建造執照，其內關於建築物各層用途雖記載為：店舖住宅
，然該建造執照係八十一年四月間所發（第一審卷第二十七頁）。而金星公司嗣於八
十一年五月十三日方與林明雄簽訂房屋委託興建契約書，且該契約第一條約定：委建
標示及權利範圍為：……透天別墅，房屋坪數約四十四點七五坪，建物登記面積以地
政機關之複丈面積為準（第一審卷第五頁）；於第三條中約定：本戶房屋施工標準，
係按政府核準之設計圖說……，並以政府核發之建築物使用執照為合格標準（第一審
卷第六頁）；金星公司於八十一年五月十三日與林明雄簽訂之土地買賣契約書，其等
於第一條(2)中亦約定：前項建築基地上甲方（即林明雄）所購買土地供委託建築本社
區第Ｅ棟透天別墅乙戶房屋（第一審卷第一二四頁）；林明雄出具與金星公司之委託
書亦載：立委託書人林明雄茲因訂購金星公司興建……透天別墅房屋，今委託金星公
司代刻印章乙枚，專為辦理請領執照產權登記及有關事項之申請（第一審卷第十五頁
）。則自訴人等向金星公司所購買者如約定係店舖，何以上開契約書及委託書上均載
為透天別墅？苟自訴人等向金星公司所購買者係透天別墅，甲○○依自訴人等與金星
公司所簽訂之契約及委託書，為申請使用執照而為第四次變更設計登記，是否已逾越
自訴人等授權之範圍而有犯罪之故意，尚非全無疑義。原判決對於上開證據資料未說
明為如何斟酌取捨之意見，復未說明其係經由何項調查及有何證據，足以認定甲○○
確已逾越授權範圍而確有偽造私文書之犯罪故意？遽行判決，尚嫌速斷，難昭折服。
(2)、自訴人等一再指稱：甲○○、乙○○為第二次變更設計時，因建築線退縮致房屋
面積大量減少，金星公司因慮及自訴人等要求解約或請求減少價金，甲○○、乙○○
竟基於不法所有意圖為虛灌坪數，預將三樓平台增設突一樓梯間、原突一水箱變更為
突二，而使總樓地板面積增加預為將來第四次變更作準備，甲○○、乙○○嗣並在樓
梯間建造不必要之雨遮並使之連接，並以上開突一之樓梯間、突二之水箱、樓梯間連
接之雨遮等，充作因建築線退縮而減少之房屋面積，使自訴人等不得要求解約或請求
減少價金。但乙○○、甲○○為虛灌坪數而將突一之樓梯間、突二之水箱、樓梯間連
接之雨遮等計入層數計算結果，導致必須適用八十二年三月一日新修正之建築技術規
則停車空間規定，甲○○、乙○○明知上情且所為將使一樓之店舖變為停車空間，將
嚴重損及自訴人等之權益，然甲○○、乙○○為達虛灌坪數之不法目的，仍執意將原
一樓之店舖變更為室內停車空間，造成房屋使用及交易價值大減，因認甲○○、乙○
○涉犯前述罪責等情（原審法院上訴卷第二十七至三十四頁、第一○五至一一○頁、
第一六一至一六七頁、第一八○至一八四頁、上更(一)卷第三十九至四十三頁、第一二
九至一三六頁）。苟自訴人等上開指述之情節屬實，本件自訴人等所購買房屋之一樓
由店舖變更為停車空間，肇因於乙○○、林明雄是否以突一之樓梯間、突二之水箱、
樓梯間之雨遮虛灌坪數，而須適用新修正之建築技術規則停車空間規定所致，則甲○
○、乙○○於三樓平台增設突一樓梯間、原突一水箱變更為突二、於樓梯間連接雨遮
之建築行為，是否與一般建築常規及社會常情有違？此與認定乙○○、甲○○是否有
自訴人等所指述之犯行攸關，自應詳予調查釐清究明真相，原審對上情未詳予調查釐
清，致事實如何仍欠明瞭，遽行判決，尚嫌速斷，其審理猶有未盡。(四)、有罪判決書
，對於被告有利之證據不採納者，應說明其理由，為刑事訴訟法第三百十條第二款所
明定，故有罪判決書對於被告有利之證據，如不加以採納，必須說明其不予採納之理
由，否則即難謂無判決不備理由之違法。甲○○辯稱：伊依自訴人等與金星公司所簽
訂之契約辦理相關手續，並未逾越授權範圍及有偽造文書情事等語。而(1)、丙○○於
八十三年五月十日出具同意交屋證明書與金星公司，其內記載：……經貴公司依約建
築完成，本人同意交屋等情（第一審卷第一四六頁）。丙○○既於上開證明書中自陳
：金星公司依約建築完成等情，何以又指稱甲○○逾越授權範圍？(2)、證人即台北縣
工務局承辦人員林慶熹於原審更審前證稱：本件系爭房屋係以店舖住宅申請建築執照
，依法一樓可作為店舖使用（原審法院上訴卷第三二○頁背面）。苟上情係屬事實，
則甲○○所為是否已逾越授權範圍？此與甲○○是否有行使偽造私文書犯行攸關。原
判決未說明上情何以不足為有利於甲○○之認定，亦有可議。(五)、當事人聲請調查之
證據如與待證事實有重要之關係，又非不能調查或不易調查，而事實審未予調查，又
未認其無調查之必要，以裁定駁回，或於判決理由予以說明者，其踐行之訴訟程序，
即難謂適法。甲○○否認有何偽造私文書犯行，辯稱：伊辦理相關之變更登記均有告
知自訴人等語。並一再聲請傳訊證人蔡傳袋證明上情（第一審卷第五十七頁、第五十
八至六十一頁、第九十一頁背面）。而此與甲○○所辯上情是否屬實，及甲○○是否
有行使偽造私文書犯行，俱有重要關係，原審未予傳喚訊問調查，復未認為無調查之
必要予以裁定駁回或於理由說明，亦有未合。(六)、被告之犯罪不能證明者，固應為無
罪之判決，惟所謂犯罪不能證明，係指審理事實之法院經詳密之調查，而仍不能證明
其犯罪者而言，若犯罪事實，並未經詳密調查，即屬調查之能事未盡，自難遽為無罪
之判決。原判決以金星公司業務均由甲○○在處理，已據乙○○辯明，而自訴人等亦
指稱本件買賣未與乙○○接洽為由，因認不能證明乙○○犯罪（原判決正本第九頁第
十四行至第十頁第五行）。然本件自訴人等與金星公司所簽訂之契約，均由乙○○以
金星公司代表人之名義行之，且乙○○並於原審更審前供稱：伊完全委託甲○○辦理
，伊曾聽其提過等語（原審法院上訴卷第二○四頁）。乙○○對自訴人等所指述之情
節是否完全不知情且未參與？尚非全無疑義。原判決對上情何以不足為乙○○不利之
認定，未詳予調查釐清，且未說明其為如何斟酌取捨之理由，遽認乙○○之犯罪不能
證明，駁回自訴人等在第二審關於該部分之上訴，尚嫌速斷，難昭折服。自訴人等與
甲○○上訴意旨指摘原判決不當，尚非全無理由，應認仍有撤銷發回更審之原因。原
判決關於甲○○不另為無罪諭知部分，基於審判不可分之原則，併予發回，附此明
。
據上論結，應依刑事訴訟法第三百九十七條、第四百零一條，判決如主文。
中      華      民      國     九十     年      三      月      八      日
                              最高法院刑事第四庭
                                  審判長法官  董  明  霈
                                        法官  丁  錦  清
                                        法官  林  茂  雄
                                        法官  王  居  財
                                        法官  張  祺  祥
      右正本證明與原本無異
                                              書  記  官
中      華      民      國     九十     年      三      月      十四    日


司法院資訊處製作；財團法人民間司法改革基金會備份。
